臺灣高等法院民事判決　　　　　　　　100年度重上字第361號
上　訴　人　瑞華事業股份有限公司
法定代理人
即　清算人　黃瑞德
訴訟代理人　張睿文律師
複代理人　　侯海熊律師
被 上 訴人　游金玉
訴訟代理人　董子祺律師
上列當事人間損害賠償事件，上訴人對於中華民國100年4月1日
臺灣臺北地方法院98年度訴字第1473號第一審判決提起上訴，本
院於100年9月27日言詞辯論終結，判決如下：
    主     文
上訴駁回。
第二審訴訟費用由上訴人負擔。
    事實及理由
一、被上訴人起訴主張：伊於民國64年向上訴人購買坐落新北市
    永和區（原臺北縣永和市○○○段第195號土地（下稱系爭
    土地）上門牌新北市○○區○○路58號1樓（建號3158號）
    、2樓建物（建號3159號）（下分稱系爭1、2樓建物，合稱
    系爭建物，與系爭土地合稱系爭房地）。伊已繳清買賣價金
    ，上訴人未移轉系爭買賣標的之所有權予伊，經伊一再請求
    ，始於88年7月1日取得系爭建物之部分所有權，其中系爭1
     樓建物登記面積為49.62平方公尺（即15.01坪），2樓登記
    面積為54.81平方公尺（即16.58坪），合計為104.43平方公
    尺（即31.59坪），及系爭土地持分4分之2，面積28平方公
    尺（即8.47坪）之所有權。惟系爭建物依地政士以建蔽率64
    .999%計算，各應為持分7.13坪，1、2樓合計為14.26坪，然
    上訴人僅移轉8.47坪之土地，尚有5.79坪土地未移轉予伊等
    語。為此依民法第227條第1項、第226條第1項之法律關係提
    起本訴，求為判決：上訴人應給付被上訴人新臺幣（下同）
    652萬9,585元及自起訴狀繕本送達翌日起至清償日止，按年
    息5%計算之利息，並陳明願供擔保准予假執行。
二、上訴人則以：被上訴人係於64年購買系爭房地，其移轉所有
    權之請求權已逾15年未行使而罹於時效，未移轉所有權所生
    損害之賠償請求權亦已逾15年未行使而罹於時效，上訴人得
    拒絕履行。又被上訴人未委任或授權代理人出席88年間中和
    地政事務所之調處（下稱系爭調處），而上訴人於系爭調處
    所為之陳述，並非承認。被上訴人主張應依建蔽率64.999%
    計算土地面積，尚有5.79坪應過戶而未過戶，應由被上訴人
    舉證；且被上訴人聲請鑑定之內容及鑑定結果之面積計算價
    差過高，違反經驗法則，應不足採等語，資為抗辯。
三、原審判命上訴人應給付被上訴人652萬9,585元，及自98年7
    月17日起至清償日止，按年息5%計算之利息。並就被上訴人
    勝訴部分分別酌定擔保金額為准、免假執行之宣告。上訴人
    提起上訴，並聲明：
    （一）原判決關於命上訴人給付部分廢棄。
    （二）上開廢棄部分，被上訴人在第一審之訴及假執行之聲
          請均駁回。
    被上訴人答辯聲明：上訴駁回。
四、經查：被上訴人於64年11月21日向上訴人購買系爭房地，已
    依約繳清買賣價金，並於88年7月1日取得系爭1、2樓建物之
    所有權。系爭1樓部分登記面積為49.62平方公尺（即15.01
    坪），分別為主建物47.91平方公尺及騎樓0.71平方公尺；
    系爭2樓登記總面積為54.81平方公尺（16.58坪），分別為
    主建物47.2平方公尺、走廊1.71平方公尺及陽台5.9平方公
    尺，且系爭1、2樓建物並占用非上訴人所有之鄰地即新北市
    ○○區○○段161地號土地。被上訴人於68年11月27日以買
    賣原因取得系爭土地應有部分4分之2（系爭土地面積56平方
    公尺，被上訴人取得相當於28平方公尺即8.47坪）。兩造於
    88年4月16日經新北市中和地政事務所調處後成立4項協議等
    事實為兩造所不爭執，並有系爭房地買賣契約書、建物所有
    權狀、土地登記謄本、新北市中和地政事務所建物測量成果
    圖、系爭調處紀錄等件附卷可稽（見原審卷第10-11、13-14
    、80 -81、35-37頁），此部分事實自堪信為真實。是兩造
    爭執之重點在於（一）被上訴人是否經合法代理出席系爭調
    處?（二）上訴人在系爭調處之行為是否符合民法第129條第
    1項第2款之承認要件？（三）上訴人就其未移轉予被上訴人
    之5.79坪土地，是否具有過失責任？
五、按代理人於代理權限內，以本人名義所為之意思表示，直接
    對本人發生效力。前項規定，於應向本人為意思表示，而向
    其代理人為之者，準用之，民法第103條定有明文。意定代
    理之授權行為，並非要式行為，其授與無須依照一定之方式
    ，明示或默示之授權均得為之，此觀民法第167條規定甚明
    （最高法院86年台上字第1736號判決要旨參照）。代理人雖
    未以本人名義或明示以本人名義為法律行為，惟實際上有代
    理本人之意思，且為相對人所明知或可得而知者，自仍應對
    本人發生代理之效力，此即所謂之「隱名代理」（最高法院
    92年第1064號、最高法院91年2461號裁判要旨參照）。上訴
    人抗辯被上訴人並未出席88年5月31日之調處，雖由訴外人
    李國鈞代理，然無被上訴人之委任狀或授權書，難謂被上訴
    人曾委任或授權李國鈞代理其出席云云。惟查，依系爭調處
    紀錄之記載：「申請人：…(二)李國鈞（代表游金玉）…」等
    文字（見原審卷第35頁背面，本院卷第37頁），可知李國鈞
    參與系爭調處係代理被上訴人出席，且為相對人即上訴人所
    明知或可得而知，縱李國鈞未提出委任狀或授權書，且於簽
    名欄未註明係代理被上訴人，揆諸前開說明，係屬隱名代理
    ，則李國鈞於系爭調處與上訴人達成之協議，仍應對本人即
    被上訴人發生效力，是上訴人辯稱被上訴人未合法授權代理
    人出席系爭調處，上訴人就協議所為之陳述，不能認為係對
    被上訴人為承認之觀念通知云云，即非可採。
六、次按請求權，因15年間不行使而消滅。但法律所定期間較短
    者，依其規定。消滅時效，因左列事由而中斷：一、請求。
    二、承認。三、起訴。民法第125、129條第1項分別定有明
    文。又民法第129條第1項第2款所謂之承認，為認識他方請
    求權存在之觀念表示，僅因債務人一方行為而成立，此與民
    法第144條第2項後段所謂之承認，須以契約為之者，性質迥
    不相同；債務人於時效完成後所為之承認，固無中斷時效之
    可言，然既明知時效完成之事實而仍為承認行為，自屬拋棄
    時效利益之默示意思表示，且時效完成之利益，一經拋棄，
    即恢復時效完成前狀態，債務人顯不得再以時效業經完成拒
    絕給付（最高法院50年台上字第2868號判例、97年台上字第
    1807號判決意旨參照）。經查，中和地政事務所課長蔡珠明
    曾於系爭調處時向兩造說明：「瑞華公司所提之異議書中…
    致該公司未為保存登記，時至今日契約雙方已逾15年，主張
    張錦山等人已喪失責任請求權，指本案權屬應為起造人所有
    ，起造人為瑞華公司無誤…」等語，有系爭調處紀錄在卷足
    稽（見原審卷第36頁），顯見上訴人於系爭調處時，業已知
    悉被上訴人之請求權已罹於時效之事實；而上訴人與被上訴
    人於系爭調處所達成之協議，第3項記載：「瑞華建設公司
    清算人負責與住戶共同取得基地未移轉部分，並將該房屋應
    得之法定土地過戶予承購戶」等語（見原審卷第37頁），足
    堪認定係上訴人對於系爭土地面積未全部辦理所有權應有部
    分移轉登記予被上訴人之債務為承認之意思表示。上訴人既
    明知被上訴人請求權時效完成之事實而仍為上開承認，顯係
    拋棄時效利益之默示意思表示，依前開說明，上訴人就時效
    完成之利益一經拋棄，即恢復時效完成前之狀態，不得再以
    被上訴人請求權罹於時效而拒絕給付，上訴人所辯其於系爭
    調處之陳述非屬承認，其得拒絕給付云云，委無足採。
七、再按因可歸責於債務人之事由，致為不完全給付者，債權人
    得依關於給付遲延或給付不能之規定行使其權利；因不完全
    給付而生前項以外之損害者，債權人並得請求賠償，民法第
    227條定有明文。又因可歸責於債務人之事由，致給付不能
    者，債權人得請求賠償損害，民法第226條第1項亦定有明文
    。債務不履行之債務人之所以應負損害賠償責任，係以有可
    歸責之事由存在為要件。若債權人已證明有債之關係存在，
    並因債務人不履行債務而受有損害，即得請求債務人負債務
    不履行責任。倘債務人抗辯損害之發生為不可歸責於債務人
    之事由所致，自應由其負舉證責任，如未能舉證證明，即不
    能免責（最高法院97年台上字第1000號判決意旨參照）。經
    查，上訴人抗辯被上訴人應就上訴人不完全給付之過失責任
    負舉證責任；上訴人向新北市政府申請系爭房地使用執照時
    已申請系爭土地所有權移轉登記，係承辦機關未予辦理，被
    上訴人未依約付清系爭房地買賣價金之尾款；系爭土地因當
    時永貞路都市計畫側移之故致上訴人未為保存登記，且上訴
    人已先撥款20萬元交付系爭建物管理主任委員陳阿勳會同承
    買客戶共同具名訴訟，但陳阿勳受款後迄未辦理，上訴人並
    無過失可言云云。惟被上訴人已依約繳清買賣價金，並未積
    欠尾款，有被上訴人提出，上訴人所不爭執之系爭房地買賣
    契約書在卷可證（見原審卷第10-11頁、第45頁背面），上
    訴人既已收訖買賣價金，即有依約移轉完整買賣標的之義務
    。次查，被上訴人主張系爭1、2樓建物應持有之土地面積各
    7.13坪，共計14.26坪，係按系爭1、2樓建物現狀面積依建
    蔽率64.999％計算而得，有被上訴人提出系爭建案之竣工圖
    及面積計算表及地政士葉鑑富出具之計算式一紙為憑（見原
    審卷第75、41頁），並經證人葉鑑富於原審到場證述在卷（
    見原審卷第112頁背面）。而上訴人於68年11月27日僅取得
    第195地號土地應有部分4分之2，相當於已移轉土地面積8.4
    7坪予被上訴人，有土地登記謄本在卷可稽（見原審卷第14
    頁），尚不足5.79坪，足證上訴人具有應移轉而未移轉之可
    歸責事由，構成不完全給付，並造成被上訴人不能取得完整
    所有權之損害。依前開規定，倘債務人抗辯損害之發生為不
    可歸責於債務人之事由所致，自應由其負舉證責任，如未能
    舉證證明，即不能免責，然上訴人抗辯其無過失之事由，為
    其與訴外人之爭執，縱令屬實，亦為上訴人與前開第三人另
    一法律關係，基於買賣契約之相對性，上訴人不得據此對抗
    被上訴人。此外，上訴人並未提出其他證據足以證明被上訴
    人有何可歸責之事由，故上訴人對被上訴人仍須負損害賠償
    責任，其所為上述抗辯，亦不足取。
八、被上訴人就系爭房地不完全給付所受損害之金額，經原法院
    送請孝承不動產估價師事務所進行價格鑑定，孝承估價師事
    務所於99年11月22日以孝99年字第129號函覆略以：「經採
    用比較法與收益法二種估價方法進行評估：系爭房地98年6
    月26日之現況價格：系爭建物總價73萬7,690元，系爭土地
    總價774萬2,935元，系爭房地總價合計848萬625元。依被
    上訴人主張之土地應有持分面積計算所有權完整之價格：建
    物總價101萬675元，土地總價1,427萬2,520元，房地總價合
    計1,528萬3,195元。有承孝不動產估價師事務所函（見原審
    卷第156-157頁）暨外放之不動產估價報告書在卷可按。上
    訴人雖抗辯鑑定之內容及鑑定結果之面積計算價差過高，違
    反經驗法則云云，惟未舉證以實其說，自不足採。則系爭土
    地部分，完整所有權之價值為1,427萬2,520元，與所有權不
    完整狀態之市價774萬2935元相差652萬9,585元（計算式 ：
    14,272,520－7,742,935＝6,529,585），則被上訴人請求上
    訴人賠償652萬9,585元即屬有據。
九、綜上所述，被上訴人依不完全給付之法律關係，請求上訴人
    給付652萬9,585元及自98年7月17日起至清償日止，按年息5
    %計算之利息，於法有據，應予准許。原審就此部分為上訴
    人敗訴之判決，並就被上訴人勝訴部分酌定擔保金額分別為
    准、免假執行之宣告，並無不合。上訴論旨指摘原判決此部
    分不當，求予廢棄改判，為無理由，應予駁回。
十、本件因事證已臻明確，兩造其餘爭點及攻擊、防禦方法暨所
    為之立證，與判決之結果不生影響，無庸再逐一予以論究，
    併予敘明。
據上論結，本件上訴為無理由，依民事訴訟法第449條第1項、第
78條，判決如主文。
中    華    民    國   100    年    10    月    18    日
                  民事第十八庭
                      審判長法  官  湯美玉
                            法  官  胡宏文
                            法  官  丁蓓蓓
正本係照原本作成。
如不服本判決，應於收受送達後20日內向本院提出上訴書狀，其
未表明上訴理由者，應於提出上訴後20日內向本院補提理由書狀
（均須按他造當事人之人數附繕本）上訴時應提出委任律師或具
有律師資格之人之委任狀；委任有律師資格者，另應附具律師資
格證書及釋明委任人與受任人有民事訴訟法第466條之1第1項但
書或第2項（詳附註）所定關係之釋明文書影本。如委任律師提
起上訴者，應一併繳納上訴審裁判費。
中    華    民    國   100    年    10    月    19    日
                            書記官  陳思云
附註：
民事訴訟法第466條之1（第1項、第2項）：
對於第二審判決上訴，上訴人應委任律師為訴訟代理人。但上訴
人或其他法定代理人具有律師資格者，不在此限。
上訴人之配偶、三親等內之血親、二親等內之姻親，或上訴人為
法人、中央或地方機關時，其所屬專任人員具有律師資格並經法
院認為適當者，亦得為第三審訴訟代理人。